---
title: "Econometria Espacial - Violência Ceará (MODIFICADO)"
output: html_notebook
---

```{r setup, include=FALSE}
# Carregamento de bibliotecas
library(plm)
library(lmtest)
library(car)
library(sandwich)
library(readxl)
library(janitor)
library(dplyr)
library(spdep)
library(sf)
library(stargazer)
library(splm)
library(stringi)
library(viridis)
library(ggplot2)
library(MASS)
library(gridExtra)  # Para combinar gráficos

options(scipen = 999)
```

# 1. CARREGAMENTO E LIMPEZA DE DADOS

```{r}
# Ler dados
dados <- read_excel("Base principal/dados_consolidados_2015-2024_com_cod_mun_ibge.xlsx") %>% 
  clean_names()

# Renomear colunas
colnames(dados) <- c("municipio", "ano", "cod", "ifdm", "abandono_em", "letal", 
                     "pop_total", "pop_jovem", "masc", "fem", "pib_mun",
                     "pib_pc", "vivos", "emp_jovens", "famílias",
                     "urb", "divorcio", 'educ', 'desp', 'gov', 'kmsq',
                     'densp', 'adolescentes', 'fert')

# Converter para caractere e limpar NAs
dados <- dados %>%
  mutate(across(-c(municipio, ano), as.character)) %>%
  mutate(across(-c(municipio, ano), ~na_if(., "na"))) %>%
  mutate(across(-c(municipio, ano), ~na_if(., "NA"))) %>%
  mutate(across(-c(municipio, ano), ~na_if(., ""))) %>%
  mutate(across(-c(municipio, ano), ~as.numeric(gsub(",", ".", .))))

# Filtrar até 2020 e criar variáveis
dados <- dados %>%
  filter(ano <= 2020) %>%
  mutate(
    pib_pc_mil = (pib_mun * 1000 / pop_total) / 1000,
    pop_mil = pop_total / 1000,
    prop_jovem = pop_jovem / pop_total,
    taxa_emprego = emp_jovens / pop_jovem,
    bf = famílias / pop_total,
    homem = ifelse(masc > fem, 1, 0)
  ) %>%
  mutate(municipio_clean = toupper(stri_trans_general(municipio, "Latin-ASCII")))

cat("Dados carregados:", nrow(dados), "observações de", n_distinct(dados$municipio), "municípios\n")
```

```{r}

estatisticas <- dados %>%
  summarise(
    media_homic = mean(densp, na.rm = TRUE),
    dp_homic = sd(densp, na.rm = TRUE),
    min_homic = min(densp, na.rm = TRUE),
    max_homic = max(densp, na.rm = TRUE),
    n = sum(!is.na(densp))
  )

estatisticas
```


# 2. PREPARAÇÃO ESPACIAL (COM TODOS OS MUNICÍPIOS)

```{r}
# Carregar shapefile
mapa_ce <- st_read("CE_Municipios_2024.shp") %>%
  mutate(cod = as.numeric(CD_MUN),
         municipio_clean = toupper(stri_trans_general(NM_MUN, "Latin-ASCII"))) %>%
  arrange(cod)

# Criar matriz de vizinhança PARA TODOS OS MUNICÍPIOS
nb_ce <- poly2nb(mapa_ce, queen = TRUE)
listw_ce <- nb2listw(nb_ce, style = "W", zero.policy = TRUE)

cat("Shapefile carregado:", nrow(mapa_ce), "municípios\n")
cat("Municípios com vizinhos:", sum(card(nb_ce) > 0), "\n")
```

# 3. ANÁLISE ESPACIAL COMPLETA (TODOS OS MUNICÍPIOS)

## 3.1 Moran's I Global (média do período)

```{r}
# Agregar dados por município (média)
dados_medio <- dados %>%
  group_by(cod) %>%
  summarise(letal_media = mean(letal, na.rm = TRUE), .groups = "drop") %>%
  arrange(cod)

# Moran's I global
moran_geral <- moran.test(dados_medio$letal_media, listw_ce, zero.policy = TRUE)
cat("\n=== MORAN'S I GLOBAL (Média 2015-2020) ===\n")
print(moran_geral)

# Gráfico de Moran
moran.plot(dados_medio$letal_media, listw_ce,
           labels = FALSE,
           xlab = "Taxa CVLI (Média)",
           ylab = "Lag Espacial",
           main = "Autocorrelação Espacial Global (2015-2020)")
```

## 3.2 Moran's I por Ano (com gráficos individuais)

```{r}
cat("\n=== MORAN'S I POR ANO ===\n")
resultados_moran_anual <- data.frame()

# Calcular Moran I para cada ano
for (ano_i in 2015:2020) {
  crime_ano <- dados %>%
    filter(ano == ano_i) %>%
    arrange(cod) %>%
    pull(letal)
  
  moran_ano <- moran.test(crime_ano, listw_ce, zero.policy = TRUE)
  
  resultados_moran_anual <- rbind(resultados_moran_anual, 
                            data.frame(ano = ano_i,
                                     moran_i = moran_ano$estimate[1],
                                     expectativa = moran_ano$estimate[2],
                                     variancia = moran_ano$estimate[3],
                                     p_value = moran_ano$p.value))
}

print(resultados_moran_anual)
```

```{r fig.height=12, fig.width=16}
# GRÁFICOS DE MORAN I PARA CADA ANO (2x3 layout)
par(mfrow = c(2, 3), mar = c(4, 4, 3, 2))

for (ano_i in 2015:2020) {
  crime_ano <- dados %>%
    filter(ano == ano_i) %>%
    arrange(cod) %>%
    pull(letal)
  
  moran_i_valor <- resultados_moran_anual[resultados_moran_anual$ano == ano_i, "moran_i"]
  p_valor <- resultados_moran_anual[resultados_moran_anual$ano == ano_i, "p_value"]
  
  moran.plot(crime_ano, listw_ce,
             labels = FALSE,
             xlab = "Taxa CVLI",
             ylab = "Lag Espacial",
             main = sprintf("Moran I = %.3f (p = %.4f)\nAno: %d", 
                          moran_i_valor, p_valor, ano_i),
             pch = 16,
             col = rgb(0, 0, 1, 0.5),
             quiet = TRUE)
}

par(mfrow = c(1, 1))
```

## 3.3 Análise LISA Anual (TODOS OS MUNICÍPIOS)

```{r}
# Função para calcular LISA com TODOS os municípios
calcular_lisa_completo <- function(ano_selecionado, dados_ref, mapa_ref, listw_ref) {
  
  cat("\n", paste(rep("=", 70), collapse = ""), "\n")
  cat("ANÁLISE LISA PARA O ANO:", ano_selecionado, "(TODOS OS MUNICÍPIOS)\n")
  cat(paste(rep("=", 70), collapse = ""), "\n\n")
  
  # Filtrar dados do ano específico e ordenar pelo código
  dados_ano <- dados_ref %>%
    filter(ano == ano_selecionado) %>%
    arrange(cod)
  
  # Criar match perfeito com mapa
  mapa_ano <- mapa_ref %>%
    left_join(dados_ano, by = c("cod", "municipio_clean"))
  
  # Usar apenas municípios com dados disponíveis
  dados_validos <- !is.na(mapa_ano$letal)
  
  cat("Total de municípios no shapefile:", nrow(mapa_ano), "\n")
  cat("Municípios com dados válidos:", sum(dados_validos), "\n")
  cat("Municípios sem dados:", sum(!dados_validos), "\n\n")
  
  # Calcular LISA apenas para municípios com dados
  lisa <- localmoran(mapa_ano$letal[dados_validos], 
                     listw_ref, 
                     zero.policy = TRUE,
                     na.action = na.exclude)
  
  # Criar classificação LISA
  significancia <- lisa[, 5] < 0.05  # p-value
  desvio <- scale(mapa_ano$letal[dados_validos])
  lag_espacial <- scale(lag.listw(listw_ref, mapa_ano$letal[dados_validos]))
  
  # Classificação dos quadrantes
  quadrante <- rep(NA, nrow(mapa_ano))
  quadrante[dados_validos] <- ifelse(desvio > 0 & lag_espacial > 0, "HH", 
                                      ifelse(desvio < 0 & lag_espacial < 0, "LL",
                                             ifelse(desvio > 0 & lag_espacial < 0, "HL", "LH")))
  
  quadrante_sig <- quadrante
  quadrante_sig[dados_validos] <- ifelse(significancia, quadrante[dados_validos], "NS")
  quadrante_sig[!dados_validos] <- "Sem Dados"
  
  # Resumo da distribuição
  cat("Distribuição de LISA:\n")
  print(table(quadrante_sig, useNA = "ifany"))
  cat("\n")
  
  # Adicionar ao mapa
  mapa_ano$lisa_class <- factor(quadrante_sig, 
                                levels = c("HH", "LL", "HL", "LH", "NS", "Sem Dados"))
  
  # Retornar dados para análise adicional
  return(list(
    mapa = mapa_ano,
    dados_ano = dados_ano,
    lisa = lisa,
    quadrante = quadrante_sig,
    dados_validos = dados_validos
  ))
}
```

```{r}
# Executar análise LISA para cada ano (TODOS OS MUNICÍPIOS)
anos_analise <- 2015:2020
resultados_lisa_completo <- list()

for (ano_i in anos_analise) {
  resultados_lisa_completo[[paste0("ano_", ano_i)]] <- 
    calcular_lisa_completo(ano_i, dados, mapa_ce, listw_ce)
}
```

## 3.4 Visualizações Combinadas: Moran I + LISA (por ano)

```{r fig.height=8, fig.width=16}
# Definir cores para LISA
cores_lisa <- c("HH" = "#d73027", 
                "LL" = "#4575b4", 
                "HL" = "#fee090", 
                "LH" = "#91cf60", 
                "NS" = "#f0f0f0",
                "Sem Dados" = "#cccccc")

# Criar visualizações combinadas para cada ano
for (ano_i in anos_analise) {
  
  cat("\n=== Gerando visualização combinada para", ano_i, "===\n")
  
  # Layout: 1 linha, 2 colunas
  par(mfrow = c(1, 2), mar = c(4, 4, 3, 2))
  
  # PAINEL 1: Gráfico de dispersão de Moran I
  crime_ano <- dados %>%
    filter(ano == ano_i) %>%
    arrange(cod) %>%
    pull(letal)
  
  moran_i_valor <- resultados_moran_anual[resultados_moran_anual$ano == ano_i, "moran_i"]
  p_valor <- resultados_moran_anual[resultados_moran_anual$ano == ano_i, "p_value"]
  
  moran.plot(crime_ano, listw_ce,
             labels = FALSE,
             xlab = "Taxa CVLI",
             ylab = "Lag Espacial",
             main = sprintf("Moran's I (Ano %d)\nI = %.3f, p < %.4f", 
                          ano_i, moran_i_valor, p_valor),
             pch = 16,
             col = rgb(0, 0, 1, 0.4),
             cex = 1.2,
             quiet = TRUE)
  
  # PAINEL 2: Mapa LISA
  mapa_ano <- resultados_lisa_completo[[paste0("ano_", ano_i)]]$mapa
  
  plot(st_geometry(mapa_ano), 
       col = cores_lisa[as.character(mapa_ano$lisa_class)],
       main = sprintf("Clusters Espaciais - LISA (Ano %d)", ano_i),
       border = "black", 
       lwd = 0.3)
  
  legend("topright", 
         legend = c("HH (Alto-Alto)", "LL (Baixo-Baixo)", 
                    "HL (Alto-Baixo)", "LH (Baixo-Alto)", 
                    "NS (Não-Sig.)"),
         fill = cores_lisa,
         cex = 0.7,
         bg = "white")
  
  par(mfrow = c(1, 1))
}
```

```{r}
# ======================================================================
# 3.4 EXTRA (COMPLEMENTAR): SALVAR PAINÉIS MORAN+LISA E JUNTAR EM 1 IMAGEM
# ======================================================================

# Pacotes para juntar imagens
library(magick)

# Pasta de saída
dir_out <- "figuras_moran_lisa"
dir.create(dir_out, showWarnings = FALSE)

# Função: desenha o painel (Moran | LISA) em BASE graphics
plot_painel_moran_lisa <- function(ano_i, dados, resultados_moran_anual, resultados_lisa_completo,
                                   listw_ce, cores_lisa) {

  par(mfrow = c(1, 2), mar = c(4, 4, 3, 2))

  # -------- Painel 1: Moran scatterplot
  crime_ano <- dados %>%
    filter(ano == ano_i) %>%
    arrange(cod) %>%
    pull(letal)

  moran_i_valor <- resultados_moran_anual[resultados_moran_anual$ano == ano_i, "moran_i"]
  p_valor <- resultados_moran_anual[resultados_moran_anual$ano == ano_i, "p_value"]

  moran.plot(crime_ano, listw_ce,
             labels = FALSE,
             xlab = "Taxa CVLI",
             ylab = "Lag Espacial",
             main = sprintf("Moran's I (Ano %d)\nI = %.3f, p = %.4f",
                            ano_i, moran_i_valor, p_valor),
             pch = 16,
             col = rgb(0, 0, 1, 0.4),
             cex = 1.2,
             quiet = TRUE)

  # -------- Painel 2: Mapa LISA
  mapa_ano <- resultados_lisa_completo[[paste0("ano_", ano_i)]]$mapa

  plot(st_geometry(mapa_ano),
       col = cores_lisa[as.character(mapa_ano$lisa_class)],
       main = sprintf("Clusters Espaciais - LISA (Ano %d)", ano_i),
       border = "black",
       lwd = 0.3)

  legend("topright",
         legend = c("HH (Alto-Alto)", "LL (Baixo-Baixo)",
                    "HL (Alto-Baixo)", "LH (Baixo-Alto)",
                    "NS (Não-Sig.)"),
         fill = c(cores_lisa["HH"], cores_lisa["LL"], cores_lisa["HL"],
                  cores_lisa["LH"], cores_lisa["NS"]),
         cex = 0.75,
         bg = "white")

  par(mfrow = c(1, 1))
}

# ---------- 1) Salvar 1 PNG por ano (Moran|LISA)
arquivos_png <- c()

for (ano_i in anos_analise) {

  arq <- file.path(dir_out, paste0("painel_moran_lisa_", ano_i, ".png"))
  arquivos_png <- c(arquivos_png, arq)

  png(filename = arq, width = 2200, height = 900, res = 200)
  plot_painel_moran_lisa(ano_i, dados, resultados_moran_anual, resultados_lisa_completo,
                         listw_ce, cores_lisa)
  dev.off()
}

# ---------- 2) Juntar TODOS em uma única imagem (empilhada)
imgs <- image_read(arquivos_png)

# Empilha verticalmente (stack = TRUE)
img_final <- image_append(imgs, stack = TRUE)

# Salvar imagem final
arq_final <- file.path(dir_out, "PAINEL_MORAN_LISA_2015_2020.png")
image_write(img_final, path = arq_final, format = "png")

```



## 3.5 Mapas LISA lado a lado (todos os anos)

```{r fig.height=10, fig.width=16}
# Visualização comparativa: Mapas LISA de todos os anos (2 x 3)
par(mfrow = c(2, 3), mar = c(1, 1, 2, 1))

for (ano_i in anos_analise) {
  mapa_ano <- resultados_lisa_completo[[paste0("ano_", ano_i)]]$mapa
  
  plot(st_geometry(mapa_ano), 
       col = cores_lisa[as.character(mapa_ano$lisa_class)],
       main = sprintf("LISA %d", ano_i),
       border = "black", 
       lwd = 0.3)
}

# Adicionar legenda no último painel
legend("right", 
       legend = c("HH", "LL", "HL", "LH", "NS", "S/D"),
       fill = cores_lisa,
       cex = 1.2,
       title = "Clusters")

par(mfrow = c(1, 1))
```

## 3.6 Análise Temporal dos Clusters LISA

```{r}
cat("\n=== EVOLUÇÃO TEMPORAL DOS CLUSTERS ESPACIAIS (TODOS OS MUNICÍPIOS) ===\n\n")

evolucao_clusters <- data.frame()

for (ano_i in anos_analise) {
  quadrantes <- resultados_lisa_completo[[paste0("ano_", ano_i)]]$quadrante
  
  contagem <- data.frame(
    Ano = ano_i,
    HH = sum(quadrantes == "HH", na.rm = TRUE),
    LL = sum(quadrantes == "LL", na.rm = TRUE),
    HL = sum(quadrantes == "HL", na.rm = TRUE),
    LH = sum(quadrantes == "LH", na.rm = TRUE),
    NS = sum(quadrantes == "NS", na.rm = TRUE),
    Sem_Dados = sum(quadrantes == "Sem Dados" | is.na(quadrantes))
  )
  
  evolucao_clusters <- rbind(evolucao_clusters, contagem)
}

print(evolucao_clusters)
```

```{r fig.height=6, fig.width=14}
# Gráficos da evolução temporal
par(mfrow = c(1, 2), mar = c(4, 4, 3, 2))

# Gráfico 1: Clusters significativos
plot(evolucao_clusters$Ano, evolucao_clusters$HH, type = "b", 
     col = "#d73027", lwd = 2.5, pch = 16, 
     ylim = c(0, max(c(evolucao_clusters$HH, evolucao_clusters$LL)) + 3),
     xlab = "Ano", ylab = "Número de Municípios", 
     main = "Evolução dos Clusters Espaciais Significativos",
     cex = 1.3)
lines(evolucao_clusters$Ano, evolucao_clusters$LL, type = "b", 
      col = "#4575b4", lwd = 2.5, pch = 16, cex = 1.3)
lines(evolucao_clusters$Ano, evolucao_clusters$HL, type = "b", 
      col = "#fee090", lwd = 2, pch = 15, cex = 1.1)
lines(evolucao_clusters$Ano, evolucao_clusters$LH, type = "b", 
      col = "#91cf60", lwd = 2, pch = 15, cex = 1.1)

legend("topleft", 
       legend = c("HH (Alto-Alto)", "LL (Baixo-Baixo)", 
                  "HL (Alto-Baixo)", "LH (Baixo-Alto)"),
       col = c("#d73027", "#4575b4", "#fee090", "#91cf60"),
       lwd = 2.5, 
       pch = c(16, 16, 15, 15),
       cex = 0.9)

# Gráfico 2: Proporção de significância
total_com_dados <- evolucao_clusters$HH + evolucao_clusters$LL + 
                   evolucao_clusters$HL + evolucao_clusters$LH + 
                   evolucao_clusters$NS

prop_sig <- 100 * (evolucao_clusters$HH + evolucao_clusters$LL + 
                   evolucao_clusters$HL + evolucao_clusters$LH) / total_com_dados

plot(evolucao_clusters$Ano, prop_sig, type = "b", 
     col = "darkgreen", lwd = 2.5, pch = 16, cex = 1.3,
     xlab = "Ano", ylab = "% de Municípios", 
     main = "Proporção de Clusters LISA Significativos",
     ylim = c(0, max(prop_sig) + 5))

# Adicionar linha de referência
abline(h = mean(prop_sig), lty = 2, col = "gray50")
text(2017, mean(prop_sig) + 2, 
     sprintf("Média: %.1f%%", mean(prop_sig)), 
     col = "gray30", cex = 0.9)

par(mfrow = c(1, 1))
```

## 3.7 Municípios com LISA significativo (tabela detalhada)

```{r}
cat("\n=== MUNICÍPIOS COM CLUSTERS ESPACIAIS SIGNIFICATIVOS ===\n\n")

for (ano_i in anos_analise) {
  
  cat("\n", paste(rep("-", 70), collapse = ""), "\n")
  cat("ANO:", ano_i, "\n")
  cat(paste(rep("-", 70), collapse = ""), "\n\n")
  
  resultado_ano <- resultados_lisa_completo[[paste0("ano_", ano_i)]]
  dados_ano <- resultado_ano$dados_ano
  lisa <- resultado_ano$lisa
  dados_validos <- resultado_ano$dados_validos
  
  # Criar vetor de p-values completo
  p_values <- rep(NA, sum(dados_validos))
  p_values[1:nrow(lisa)] <- lisa[, 5]
  
  # Tabela de significância local
  lisa_sig <- data.frame(
    Municipio = dados_ano$municipio,
    Cod = dados_ano$cod,
    Taxa_CVLI = round(dados_ano$letal, 2),
    LISA = resultado_ano$quadrante[dados_validos],
    P_value = round(p_values, 4)
  ) %>% 
    filter(LISA %in% c("HH", "LL", "HL", "LH")) %>%
    arrange(P_value)
  
  if (nrow(lisa_sig) > 0) {
    print(lisa_sig, row.names = FALSE)
    cat("\nTotal de municípios significativos:", nrow(lisa_sig), "\n")
  } else {
    cat("Nenhum cluster LISA significativo identificado neste ano.\n")
  }
}
```

# 4. BALANCEAMENTO DO PAINEL (PARA MODELOS ECONOMÉTRICOS)

```{r}
cat("\n=== BALANCEAMENTO DO PAINEL ===\n")
cat("Agora vamos balancear o painel removendo municípios com dados faltantes\n")
cat("para permitir a estimação dos modelos espaciais SAR e SEM.\n\n")

# Variáveis críticas do modelo
vars_criticas <- c('letal', 'divorcio', 'densp', 'urb', 'gov', 'ifdm', 'prop_jovem')
anos <- 2015:2020

# Filtrar: apenas anos de interesse, sem NAs nas variáveis críticas
dados_limpo <- dados %>%
  filter(ano %in% anos) %>%
  filter(if_all(all_of(vars_criticas), ~ !is.na(.)))

# Identificar municípios com painel completo (6 anos)
mun_completo <- dados_limpo %>%
  group_by(municipio) %>%
  summarise(n_anos = n(), .groups = "drop") %>%
  filter(n_anos == length(anos)) %>%
  pull(municipio)

# Manter apenas municípios com painel balanceado
dados_bal <- dados_limpo %>%
  filter(municipio %in% mun_completo) %>%
  arrange(municipio, ano)

cat("Municípios no dataset original:", n_distinct(dados$municipio), "\n")
cat("Municípios após remover NAs:", n_distinct(dados_limpo$municipio), "\n")
cat("Municípios com painel balanceado:", n_distinct(dados_bal$municipio), "\n\n")

# Verificar balanceamento
painel_check <- dados_bal %>%
  group_by(ano) %>%
  summarise(n_mun = n_distinct(municipio), .groups = "drop")

cat("Observações por ano no painel balanceado:\n")
print(painel_check)

if (all(painel_check$n_mun == n_distinct(dados_bal$municipio))) {
  cat("\n✓ PAINEL PERFEITAMENTE BALANCEADO!\n")
} else {
  cat("\n✗ Ainda há desbalanceamento\n")
}
```

# 5. MODELOS ECONOMÉTRICOS ESPACIAIS (PAINEL BALANCEADO)

## 5.1 Preparação espacial do painel balanceado

```{r}
# Preparar dados espaciais apenas para municípios do painel balanceado
mun_keep_cod <- unique(dados_bal$cod)
mapa_bal <- mapa_ce %>% 
  filter(cod %in% mun_keep_cod) %>% 
  arrange(cod)

# Matriz de vizinhança para painel balanceado
nb_bal <- poly2nb(mapa_bal, queen = TRUE)
listw_bal <- nb2listw(nb_bal, style = "W", zero.policy = TRUE)

cat("Municípios no painel balanceado:", nrow(mapa_bal), "\n")
cat("Municípios com vizinhos:", sum(card(nb_bal) > 0), "\n\n")

# Converter para pdata.frame
dados_pnl <- pdata.frame(dados_bal, index = c('municipio', 'ano'))
```

## 5.2 Modelo Painel com Efeitos Fixos Two-Way

```{r}
cat("\n=== MODELO 1: PAINEL COM EF TWO-WAY ===\n")

dados_pnl$inv_pc = dados_pnl$desp / dados_pnl$pop_total
dados_pnl$txdiv = dados_pnl$divorcio / dados_pnl$pop_total * 10000
dados_bal$inv_pc = dados_bal$desp / dados_bal$pop_total
dados_bal$txdiv = dados_bal$divorcio / dados_bal$pop_total * 10000

mod_painel <- plm(letal ~ log(txdiv + 1) + log(densp) + log(urb) + log(inv_pc) + prop_jovem + ifdm,
                  data = dados_pnl,
                  model = 'within',
                  effect = 'twoways')
summary(mod_painel)
```

## especificades

```{r}
mod_random <- plm(letal ~ log(txdiv + 1) + log(densp) + log(urb) + log(inv_pc) + prop_jovem + ifdm,
                  data = dados_pnl,
                  model = 'random',
                  effect = 'twoways',
                  random.method="walhus")
summary(mod_random)

phtest(mod_painel, mod_random)
```

## 5.3 Modelo SAR (Spatial Lag)

```{r}
cat("\n=== MODELO 2: ESPACIAL SAR (LAG) ===\n")
tryCatch({
  mod_sar <- spml(letal ~ log(txdiv + 1) + log(densp) + log(urb) + log(inv_pc) + prop_jovem + ifdm,
                  data = dados_pnl,
                  listw = listw_bal,
                  model = 'within',
                  effect = 'twoways',
                  lag = TRUE,
                  spatial.error = "none",
                  zero.policy = TRUE)
  summary(mod_sar)
}, error = function(e) cat("SAR erro:", e$message, "\n"))
```

## 5.4 Modelo SEM (Spatial Error)

```{r}
cat("\n=== MODELO 3: ESPACIAL SEM (ERROR) ===\n")
tryCatch({
  mod_sem <- spml(letal ~ log(txdiv + 1) + log(densp) + log(urb) + log(inv_pc) + prop_jovem + ifdm,
                  data = dados_pnl,
                  listw = listw_bal,
                  model = 'within',
                  effect = 'twoways',
                  lag = FALSE,
                  spatial.error = "b",
                  zero.policy = TRUE)
  summary(mod_sem)
}, error = function(e) cat("SEM erro:", e$message, "\n"))
```

## 5.5 Comparação de Modelos

```{r}
# Comparar modelos com stargazer
tryCatch({
  stargazer(mod_painel, mod_sar, mod_sem, 
            type = "text", 
            digits = 4,
            title = "Comparação de Modelos: Painel, SAR e SEM",
            column.labels = c("Two-Way FE", "SAR", "SEM"))
}, error = function(e) {
  cat("Não foi possível gerar tabela comparativa com todos os modelos.\n")
  cat("Verifique se os modelos SAR e SEM foram estimados corretamente.\n")
})
```

# 6. DIAGNÓSTICOS E TESTES ADICIONAIS

## 6.1 Testes de autocorrelação e heterocedasticidade

```{r}
cat("\n=== DIAGNÓSTICOS DO MODELO PAINEL ===\n\n")

# Teste de Wooldridge (autocorrelação serial)
cat("Teste de Wooldridge para autocorrelação serial:\n")
pwartest(mod_painel)

# Teste de Breusch-Pagan (heterocedasticidade)
cat("\nTeste de Breusch-Pagan para heterocedasticidade:\n")
bptest(mod_painel)
```

## 6.2 Coeficientes robustos

```{r}
# Coeficientes com erros-padrão robustos
cat("\n=== COEFICIENTES COM ERROS-PADRÃO ROBUSTOS ===\n")
robust_se <- coeftest(mod_painel, 
                     vcov = vcovHC(mod_painel, 
                                  type = "HC1", 
                                  method = "arellano",
                                  cluster = "group"))
print(robust_se)
```

## 6.3 Teste de multicolinearidade

```{r}
cat("\n=== TESTE DE MULTICOLINEARIDADE (VIF) ===\n")

mod_ols <- lm(letal ~ log(txdiv + 1) + log(densp) + log(urb) + log(inv_pc) + prop_jovem + ifdm, 
              data = dados_bal)
print(vif(mod_ols))
```

# RESUMO DA ANÁLISE

```{r}
cat("\n", paste(rep("=", 80), collapse = ""), "\n")
cat("RESUMO DA ANÁLISE ESPACIAL\n")
cat(paste(rep("=", 80), collapse = ""), "\n\n")

cat("1. DADOS ORIGINAIS:\n")
cat("   - Total de municípios:", n_distinct(dados$municipio), "\n")
cat("   - Período analisado: 2015-2020\n")
cat("   - Total de observações:", nrow(dados), "\n\n")

cat("2. ANÁLISE ESPACIAL (TODOS OS MUNICÍPIOS):\n")
cat("   - Municípios no shapefile:", nrow(mapa_ce), "\n")
cat("   - Moran's I global (média):", round(moran_geral$estimate[1], 4), "\n")
cat("   - P-value:", format(moran_geral$p.value, scientific = FALSE), "\n\n")

cat("3. PAINEL BALANCEADO (MODELOS ECONOMÉTRICOS):\n")
cat("   - Municípios no painel balanceado:", n_distinct(dados_bal$municipio), "\n")
cat("   - Anos no painel:", length(anos), "\n")
cat("   - Total de observações:", nrow(dados_bal), "\n\n")

cat("4. CLUSTERS LISA (MÉDIA 2015-2020):\n")
media_clusters <- colMeans(evolucao_clusters[, c("HH", "LL", "HL", "LH", "NS")])
cat("   - Média HH (Alto-Alto):", round(media_clusters["HH"], 1), "municípios\n")
cat("   - Média LL (Baixo-Baixo):", round(media_clusters["LL"], 1), "municípios\n")
cat("   - Média HL (Alto-Baixo):", round(media_clusters["HL"], 1), "municípios\n")
cat("   - Média LH (Baixo-Alto):", round(media_clusters["LH"], 1), "municípios\n")
cat("   - Média NS (Não Significativo):", round(media_clusters["NS"], 1), "municípios\n\n")

cat(paste(rep("=", 80), collapse = ""), "\n")
cat("FIM DA ANÁLISE\n")
cat(paste(rep("=", 80), collapse = ""), "\n")
```
